最高法院刑事判決　　　　　　九十六年度台上字第五四八三號
上　訴　人　甲○○
選任辯護人　郭重鑾律師
上列上訴人因殺人未遂等罪案件，不服台灣高等法院花蓮分院中
華民國九十四年四月十四日第二審判決（九十四年度上訴字第三
七號，起訴案號：台灣台東地方法院檢察署九十二年度偵字第一
七五０號），提起上訴，本院判決如下：
    主  文
原判決關於殺人未遂部分撤銷，發回台灣高等法院花蓮分院。
其他上訴駁回。
    理  由
一、撤銷發回（即殺人未遂）部分：
原判決認定上訴人甲○○有如原判決事實欄前段（原判決正本第
二頁）所示之犯行，因而維持第一審論處上訴人殺人未遂罪刑（
處有期徒刑六年）之判決，駁回上訴人在第二審此部分之上訴；
固非無見。
惟查：按審理事實之法院對於卷內與被告犯罪是否成立有關，且
依法應予調查之證據，均應詳加調查，以期發現真實，如有應行
調查之證據未予調查或雖已調查，然未調查明白，則尚難遽為被
告有利或不利之認定，率予判決，即難謂無應於審判期日調查之
證據未予調查之違法。又刑法關於犯罪之故意，係採希望主義，
不但直接故意，須行為人對於構成犯罪之事實具備明知及有意使
其發生之要件；即間接故意，亦須行為人對於構成犯罪之事實預
見其發生，且其發生不違背行為人本意始成立；惟行為人若對於
構成犯罪之事實，雖預見其能發生，而在其主觀上確信其不致發
生者，則應以過失論。又行為人所認識之犯罪事實與發生之犯罪
事實不相符合者，則屬學理上所謂之打擊錯誤，應依其認識之情
節，予以論處。原判決事實認定：上訴人於民國九十二年六月四
日下午六時許，駕駛車號八Ｗ─０一八七號自小客車，在台東縣
台東市○○路一０一號與九九號門前路邊，未下車熄火而逆向暫
停中，因與住同路一０五號之蕭菩提發生口角，蕭菩提乃返住處
取出鐵條一支，作勢欲加揮砍，蕭菩提母親蕭黃伴見狀趨前出言
相勸。詎甲○○在預見若以車輛直接撞擊人體，將足以致被撞之
人死亡，竟在所不顧，而基於殺人之故意，明知蕭菩提及蕭黃伴
二人站於車輛前方，仍駕駛上開自小客車，倒車後再往前加速往
蕭菩提及蕭黃伴所站立之博愛路一０一號及一０三號間之柱子方
向衝撞；蕭菩提見狀及時往側邊跳開閃避，始未遭撞及，蕭黃伴
則因走避不及而遭撞倒，嗣為其聞聲出外探看之孫子張恩堂及時
拖往柱後躲避，始倖免於難，惟仍致受有左側股骨髁粉碎性骨折
及左側脛骨近端粉碎性骨折之重傷害等情，因認上訴人對蕭菩提
及蕭黃伴犯連續殺人未遂罪，理由說明：「刑法上之殺人故意，
包括直接故意與未必故意，其中所謂直接故意係指行為人認識其
作為或不作為將足以剝奪他人之生命，並且進而決意致他人於死
之主觀心態。行為人只需對於殺人之事實有所認識，並且進而決
意使其認識成真，即為已足。而以車輛直接撞擊人體，足以使人
致命，乃為一般人所認知之事實，被告（上訴人）當時應可認知
被害人二人若遭其撞擊後有可能受重創，甚而有致命之危險，然
被告既知此一情狀，竟仍決意駕車衝撞被害人二人，其知有致死
之可能猶執意為之，並肇致蕭黃伴受有重傷，其具有殺人之故意
甚明」等語（見原判決正本第九頁）；似認上訴人對蕭菩提及蕭
黃伴兩人均有直接之殺人故意而為殺人之行為。惟上訴人始終否
認有殺害蕭黃伴之故意，並在警詢中供稱：伊未看到有人受傷倒
地；偵查中供稱：未看到蕭菩提之母（蕭黃伴）；在第一審法院
審理時辯稱：我不是故意去撞證人（蕭黃伴）的，而且我跟證人
沒有怨隙等語（見警卷第二頁反面、偵查卷第七三頁、訴字卷第
一一０頁）；再依卷內資料，被害人蕭黃伴在警詢中陳稱：「我
在客廳看電視……，我看見我兒子（蕭菩提）手持一支長型約五
十公分之東西，我就問我兒子你要做什麼？我就跟著蕭菩提走出
來，看見蕭菩提與甲○○吵架，我就向前叫我兒子把東西丟掉，
有什麼好好講；那小孩（甲○○）與我家小孩（蕭菩提）在爭吵
，我罵蕭菩提不要與人爭吵，那小孩與蕭菩提爭吵後就開車衝撞
，我在柱子旁被他撞到，蕭菩提跳開，我未跳開」（見警卷第十
頁反面、偵查卷第八六頁反面）；蕭菩提證稱：「我與甲○○發
生爭執，我母親出來看，甲○○用車撞我母親受傷；被告撞過來
時我就跳開，被告就撞到我母親」（見偵查卷第六六頁反面、訴
字卷第九六頁）；證人陳俊豪於警詢中陳稱：「被告忽然倒車後
再向前衝，就撞到蕭黃伴，當時應該是要撞蕭菩提，因為蕭菩提
轉身欲進屋內，所以才撞到蕭黃伴」各等語（見偵查卷第五０頁
）；倘均無訛，則蕭黃伴似係跟隨其子蕭菩提之後並勸蕭菩提不
要打架，則上訴人當時是否注意蕭黃伴在場？上訴人開車衝撞之
目標，究係蕭菩提、蕭黃伴兩人抑或蕭菩提一人？是否因蕭菩提
及時跳開而撞到隨後出來的蕭黃伴？均非無疑。凡此關於上訴人
撞倒蕭黃伴部分，究係對構成犯罪之事實具備明知及有意使其發
生？抑或是對於構成犯罪之事實預見其發生，且其發生不違背其
本意？或是為撞蕭菩提而誤撞蕭黃伴？此與判斷上訴人對蕭黃伴
部分之行為究應負直接故意或間接故意？或過失之責任至有關係
，自應根究釐清。原判決未深入審究，致此部分之事實尚欠明確
，本院無從為適用法律當否之判斷；且原判決就上訴人上開辯解
何以不足採取，亦未說明其理由，自有調查職責未盡及理由不備
之違誤。以上或為上訴意旨所指摘，或為本院得依職權調查之事
項，應認原判決關於殺人未遂部分有撤銷發回更審之原因。另原
判決敘明不另為無罪諭知部分，檢察官起訴以其與前揭撤銷部分
有裁判上一罪關係，基於審判不可分原則，應一併發回。
二、上訴駁回（即恐嚇）部分：
按上訴得對於判決之一部為之，未聲明為一部者，視為全部上訴
，刑事訴訟法第三百四十八條第一項定有明文。本件上訴人於上
訴狀中並未聲明僅對殺人未遂部分聲明上訴，應視為對恐嚇部分
亦提起上訴。惟上訴人此部分所犯刑法第三百零五條之罪，係屬
刑事訴訟法第三百七十六條第一款之案件，既經第二審判決，自
不得上訴於第三審法院，上訴人竟提起上訴，應認此部分上訴違
背法律上之程式，予以駁回。
據上論結，應依刑事訴訟法第三百九十五條前段、第三百九十七
條、第四百零一條，判決如主文。
中　　華　　民　　國　九十六　年　　十　　月　 十二 　日
                      最高法院刑事第十一庭
                          審判長法官  林　永　茂
                                法官  蘇　振　堂
                                法官  蕭　仰　歸
                                法官  何　菁　莪
                                法官  郭　毓　洲
      本件正本證明與原本無異
                                      書  記  官
中　　華　　民　　國　九十六　年　　十　　月　 十七 　日
                                                      Ｅ
